---
output: github_document
---

<!-- README.md is generated from README.Rmd. Please edit that file -->

```{r, include = FALSE}
knitr::opts_chunk$set(
  collapse = TRUE,
  comment = "#>",
  fig.path = "man/figures/README-",
  out.width = "100%"
)
```

# peruocc: Recuperación y Consolidación de Ocurrencias de Biodiversidad en Unidades Administrativas del Perú

<!-- badges: start -->
[![Lifecycle: experimental](https://img.shields.io/badge/lifecycle-experimental-orange.svg)](https://lifecycle.r-lib.org/articles/stages.html#experimental)
[![R-CMD-check](https://github.com/PaulESantos/peruocc/actions/workflows/R-CMD-check.yaml/badge.svg)](https://github.com/PaulESantos/peruocc/actions/workflows/R-CMD-check.yaml)
[![Codecov test coverage](https://codecov.io/gh/PaulESantos/peruocc/branch/main/graph/badge.svg)](https://app.codecov.io/gh/PaulESantos/peruocc?branch=main)
<!-- badges: end -->

`peruocc` es un paquete y conjunto de herramientas en R diseñado para buscar, descargar, filtrar, validar y consolidar registros de ocurrencias de biodiversidad (**flora y fauna**) en el territorio peruano, utilizando como marco espacial las delimitaciones administrativas oficiales a escala de **distritos** y **provincias**.

El paquete integra y estandariza la información disponible de dos de los mayores repositorios globales de biodiversidad: **GBIF** (*Global Biodiversity Information Facility*) e **iNaturalist**, generando un objeto unificado con atributos estandarizados y trazabilidad completa dentro del área de interés.

---

## Características Principales

1. **Marco Administrativo Oficial (Distritos y Provincias)**:
   - Recupera dinámicamente geometrías oficiales provistas por el INEI a través del paquete **`geoperu`**.
   - Admite consultas a nivel de **distrito** y consolidación disuelta a nivel de **provincia**.
2. **Caché Local Inteligente (`.rds`)**:
   - Almacena en disco los límites departamentales descargados, reduciendo drásticamente los tiempos de respuesta en consultas recurrentes.
3. **Flujo Espacial y Topológico Riguroso**:
   - Corrige automáticamente la orientación geométrica a sentido antihorario (**CCW**) según los estándares OGC/GBIF.
   - Aplica simplificación métrica adaptativa en proyecciones UTM para polígonos complejos en consultas de API.
   - Realiza una **intersección espacial exacta (`sf::st_intersects`)** en R con el polígono detallado original, garantizando que sólo se conserven los registros estrictamente dentro de los límites administrativos.
4. **Consolidación y Estandarización de Datos**:
   - Homogeneiza atributos de GBIF e iNaturalist hacia un esquema estándar alineado con **Darwin Core**.
   - Retorna una estructura consolidada que contiene el polígono espacial (`sf`), el conjunto de ocurrencias tabulares (`data.frame`), el resumen analítico y los parámetros de ejecución.
5. **Exportación y Trazabilidad**:
   - Exporta automáticamente a formatos **CSV**, capas espaciales **GeoJSON**, mapas de alta resolución (**PNG**) y manifiestos de reproducibilidad (**JSON**).

---

## Flujo de Integración de Datos

```text
               ┌──────────────────────────────┐
               │    Unidad Administrativa     │
               │   (Distrito o Provincia)     │
               └──────────────┬───────────────┘
                              │
               ┌──────────────▼──────────────┐
               │  Geometría Oficial geoperu   │
               │   + Validación / Caché RDS   │
               └──────────────┬───────────────┘
                              │
             ┌────────────────┴────────────────┐
             │                                 │
  ┌──────────▼──────────┐           ┌──────────▼──────────┐
  │  Consulta a GBIF    │           │ Consulta iNaturalist│
  │  (WKT / Taxonomía)  │           │   (Bounding Box)    │
  └──────────┬──────────┘           └──────────┬──────────┘
             │                                 │
             └────────────────┬────────────────┘
                              │
               ┌──────────────▼──────────────┐
               │ Filtrado Espacial en R       │
               │ (sf::st_intersects exacto)  │
               └──────────────┬───────────────┘
                              │
               ┌──────────────▼──────────────┐
               │ Estandarización Darwin Core │
               │   + Deduplicación interna   │
               └──────────────┬───────────────┘
                              │
               ┌──────────────▼──────────────┐
               │ Objeto Consolidado Final     │
               │ (sf + data.frame + Resumen) │
               └─────────────────────────────┘
```

1. **Obtención y Preparación del Polígono**: Se consulta `geoperu` para descargar o cargar desde el caché local el departamento correspondiente. Si la consulta es distrital, se extrae el distrito específico; si es provincial, se disuelven espacialmente todos sus distritos componentes (`sf::st_union`).
2. **Consulta a Repositorios Vivos**:
   - **GBIF**: Se envía el polígono en formato WKT (simplificado si supera límites de caracteres) junto con los filtros taxonómicos (Reino, taxón específico o grupo).
   - **iNaturalist**: Se utiliza la caja delimitadora (*Bounding Box*) del polígono junto a los criterios de búsqueda (flora/fauna, taxón o texto libre).
3. **Validación Espacial en Memoria**: Ambos conjuntos de puntos recuperados se transforman a objetos espaciales `sf` (EPSG:4326) y se intersecan topológicamente con el polígono detallado original, eliminando cualquier falso positivo fuera del perímetro.
4. **Estandarización**: Se mapean los campos nativos de ambas fuentes a una estructura de columnas común, preservando identificadores de origen, coordenadas, taxonomía, fecha y jerarquía administrativa.

---


## Instalación y Carga

### 1. Desde GitHub:

```r
# Instalar paquete directamente desde el repositorio en GitHub
# install.packages("remotes")
remotes::install_github("PaulESantos/peruocc")
```


### 2. Configuración de directorio de trabajo:

```{r}
library(peruocc)

# Configurar directorio donde se guardarán caché, resultados y manifiestos
peruocc_data_dir("peruocc-output")
```

---

## Guía de Uso y Escalabilidad Funcional

El paquete proporciona interfaces tanto específicas como unificadas para consultar ocurrencias en diferentes niveles administrativos:

### 1. Consulta Unificada (`buscar_especies_peru`)

Permite seleccionar el nivel administrativo mediante el argumento `nivel = c("distrito", "provincia")`:

```{r }

# Consulta general a nivel distrital en memoria
res_distrito <- buscar_especies_peru(
  nombre = "Miraflores",
  nivel = "distrito",
  departamento = "Lima",
  provincia = "Lima",
  grupo = "flora",            # "flora", "fauna" o NULL
  limite_por_api = 200
)

res_distrito$ocurrencias |> 
  dplyr::as_tibble()

# Consulta general a nivel provincial en memoria
res_provincia <- buscar_especies_peru(
  nombre = "Cusco",
  nivel = "provincia",
  departamento = "Cusco",
  grupo = "fauna",
  limite_por_api = 200
)

res_provincia$ocurrencias |> 
  dplyr::as_tibble()
```

### 2. Consultas Específicas por Nivel

#### A. A nivel de Distrito (`buscar_especies_distrito`)

```{r}
resultado_dist <- buscar_especies_distrito(
  distrito = "Tambopata",
  departamento = "Madre de Dios",
  provincia = "Tambopata",
  nombre_cientifico = "Panthera onca", # Opcional: filtro por especie
  limite_por_api = 100,
  guardar_resultados = FALSE
)

resultado_dist$ocurrencias |> 
  dplyr::as_tibble()
```

#### B. A nivel de Provincia (`buscar_especies_provincia`)

```{r}
resultado_prov <- buscar_especies_provincia(
  provincia = "Urubamba",
  departamento = "Cusco",
  grupo = "flora",
  limite_por_api = 300,
  guardar_resultados = FALSE
)
resultado_prov$ocurrencias |> 
  dplyr::as_tibble()

```

#### C. Con Polígonos Personalizados / Shapefile (`buscar_especies_poligono`)

Permite realizar consultas sobre cualquier delimitación espacial provista por el usuario (objeto `sf` o archivo `.shp`, `.geojson`, `.gpkg`, `.kml`):

```{r}
# Crear un polígono de muestreo en EPSG:4326
poly_coords <- matrix(c(-77.04, -12.06, -77.00, -12.06, -77.00, -12.02, -77.04, -12.02, -77.04, -12.06), ncol = 2, byrow = TRUE)
zona_estudio <- sf::st_as_sf(sf::st_sfc(sf::st_polygon(list(poly_coords)), crs = 4326))

resultado_custom <- buscar_especies_poligono(
  poligono = zona_estudio,
  nombre = "Zona_Muestreo_1",
  grupo = "flora",
  limite_por_api = 100
)

resultado_custom$ocurrencias |> 
  dplyr::as_tibble()
```

### 3. Visualización Cartográfica (`graficar_ocurrencias`)

Genera mapas temáticos con `ggplot2` coloreando según la base de datos de origen (`source`) o reino taxonómico (`kingdom`):

```{r}
# Mapa clasificado por fuente de datos (GBIF vs iNaturalist)
mapa_fuente <- graficar_ocurrencias(resultado_prov, 
                                    color_por = "source", 
                                    guardar_mapa = FALSE)

mapa_fuente
# Mapa clasificado por Reino (Plantae vs Animalia)
mapa_reino <- graficar_ocurrencias(resultado_prov,
                                   color_por = "kingdom", 
                                   guardar_mapa = FALSE)
mapa_reino
```

### 4. Exportación de Resultados a Disco (`exportar_resultados`)

Guarda los registros consolidados en formatos CSV, capas vectoriales GeoJSON y manifiestos JSON de reproducibilidad:

```{r eval=FALSE}
# Exportar todos los formatos
exportar_resultados(resultado_prov)

# O exportar selectivamente a una carpeta personalizada
exportar_resultados(
  resultado = resultado_prov,
  dir_salida = "mis_datos_biodiversidad",
  formatos = c("csv", "geojson")
)
```

---

## Estructura del Objeto Consolidado

Las funciones de búsqueda devuelven una lista estructurada con los siguientes elementos:

1. **`unidad_sf`**: Objeto espacial `sf` con la geometría oficial y válida del distrito o provincia consultada.
2. **`ocurrencias`**: Dataframe estandarizado con los registros consolidados y deduplicados.
3. **`resumen`**: Lista con estadísticas de cobertura, registros por fuente, conteos totales y metadatos de las APIs.
4. **`parametros`**: Registro de los argumentos utilizados para la consulta.

### Columnas del Dataframe Estandarizado

| Columna | Tipo | Descripción |
| :--- | :--- | :--- |
| `occurrenceID` | `character` | Identificador único del registro / URI oficial. |
| `sourceRecordID` | `character` | Identificador nativo en la base de datos de origen. |
| `sourceURL` | `character` | Enlace directo al registro en el repositorio web. |
| `source` | `character` | Proveedor del dato (`GBIF` o `iNaturalist`). |
| `scientificName` | `character` | Nombre científico completo del taxón. |
| `decimalLatitude` | `numeric` | Latitud en coordenadas geográficas (WGS84). |
| `decimalLongitude` | `numeric` | Longitud en coordenadas geográficas (WGS84). |
| `coordinateUncertaintyInMeters` | `numeric` | Incertidumbre posicional de las coordenadas (en metros). |
| `eventDate` | `character` | Fecha del registro u observación. |
| `taxonRank` | `character` | Rango taxonómico asignado (especie, género, etc.). |
| `kingdom` | `character` | Reino biológico (Plantae, Animalia, etc.). |
| `phylum`, `class`, `order`, `family`, `genus`, `species` | `character` | Jerarquía taxonómica (disponible según la fuente). |
| `recordedBy` | `character` | Observador, colector o usuario que registró la ocurrencia. |
| `license`, `basisOfRecord` | `character` | Licencia de uso y base del registro. |
| `district` | `character` | Nombre del distrito correspondiente. |
| `province` | `character` | Nombre de la provincia correspondiente. |
| `department` | `character` | Nombre del departamento correspondiente. |

---

## Trazabilidad y Reproducibilidad

Cada ejecución exporta artefactos con identificadores únicos basados en timestamp UTC (`YYYYMMDDTHHMMSSZ`):

- **`processed/ocurrencias_*.csv`**: Tabla consolidada en formato CSV.
- **`processed/ocurrencias_*.geojson`**: Capa vectorial para visualización en QGIS, ArcGIS u otras plataformas SIG.
- **`processed/manifiesto_*.json`**: Manifiesto con la versión de R, versiones de paquetes (`sf`, `rgbif`, `rinat`, etc.), polígono WKT, CRS, parámetros y metadatos de la corrida.
- **`results/mapa_*.png`**: Mapa estático generado a 300 DPI.


