---
title: "Búsqueda de Ocurrencias con Polígonos Personalizados (Shapefile, GeoJSON y sf)"
output: rmarkdown::html_vignette
vignette: >
  %\VignetteIndexEntry{Búsqueda de Ocurrencias con Polígonos Personalizados (Shapefile, GeoJSON y sf)}
  %\VignetteEngine{knitr::rmarkdown}
  %\VignetteEncoding{UTF-8}
---

```{r, include = FALSE}
knitr::opts_chunk$set(
  collapse = TRUE,
  comment = "#>",
  warning = FALSE,
  message = TRUE,
  fig.width = 7,
  fig.height = 5
)
```

## Introducción

Además de realizar consultas sobre las delimitaciones político-administrativas oficiales del Perú (distritos y provincias), `peruocc` ofrece la función `buscar_especies_poligono()`.

Esta utilidad permite delimitar áreas de estudio independientes, tales como:
* Polígonos de muestreo de campo y cuadrantes de inventario.
* Áreas Naturales Protegidas (ANP), concesiones forestales o zonas de amortiguamiento.
* Áreas de influencia directa/indirecta (buffers) de proyectos ambientales.
* Archivos espaciales en formatos estándar (`.shp`, `.geojson`, `.gpkg`, `.kml`).

---

## 1. Carga de Librerías y Configuración

Cargamos `peruocc` y `sf` para el manejo de geometrías vectoriales:

```{r setup}
library(peruocc)
library(sf)
library(ggplot2)

# Configurar el directorio de trabajo para artefactos y caché
peruocc_data_dir("peruocc-output")
```

---

## 2. Creación de un Polígono de Estudio Personalizado

Podemos definir cualquier geometría poligonal en R. En este ejemplo, creamos un polígono rectangular de interés biológico en la costa central del Perú (alrededor de los humedales y costa de Lima):

```{r crear_poligono}
# Coordenadas de los vértices del polígono (WGS84: Longitud, Latitud)
coordenadas <- matrix(
  c(
    -77.04, -12.06,
    -77.00, -12.06,
    -77.00, -12.02,
    -77.04, -12.02,
    -77.04, -12.06
  ),
  ncol = 2,
  byrow = TRUE
)

# Construir el objeto sf con proyección geográfica EPSG:4326 (WGS84)
mi_zona_estudio <- sf::st_as_sf(
  sf::st_sfc(sf::st_polygon(list(coordenadas)), crs = 4326)
)

print(mi_zona_estudio)
```

---

## 3. Consulta Integrada de Biodiversidad: `buscar_especies_poligono()`

Ejecutamos la búsqueda de flora dentro del polígono creado. `peruocc` gestiona automáticamente:
1. La consulta síncrona a **GBIF** con simplificación adaptativa WKT en UTM.
2. La consulta a **iNaturalist** por Bounding Box.
3. El **recorte espacial exacto en memoria (`sf::st_intersects`)** para asegurar que cada punto caiga estrictamente dentro de la geometría.
4. La estandarización y deduplicación bajo el estándar **Darwin Core**.

```{r consulta_poligono}
resultado_personalizado <- buscar_especies_poligono(
  poligono = mi_zona_estudio,
  nombre = "Area_Estudio_Costa",
  grupo = "flora",
  limite_por_api = 25
)
```

---

## 4. Inspección de los Resultados Obtenidos

El objeto devuelto contiene la estructura estándar de `peruocc`:

```{r resumen_datos}
# Resumen de registros por base de datos
print(resultado_personalizado$resumen)

# Vista previa de las primeras ocurrencias
head(resultado_personalizado$ocurrencias[, c("scientificName", "source", "eventDate", "decimalLatitude", "decimalLongitude")])
```

---

## 5. Visualización Cartográfica con `graficar_ocurrencias()`

Podemos generar composiciones en `ggplot2` superponiendo el polígono con las observaciones:

### A. Clasificación por Proveedor de Datos (GBIF vs iNaturalist)

```{r mapa_fuente}
mapa_fuentes <- graficar_ocurrencias(
  resultado_lista = resultado_personalizado,
  color_por = "source"
)

print(mapa_fuentes)
```

### B. Clasificación por Reino Taxonómico

```{r mapa_reino}
mapa_reinos <- graficar_ocurrencias(
  resultado_lista = resultado_personalizado,
  color_por = "kingdom"
)

print(mapa_reinos)
```

---

## 6. Consulta desde un Archivo en Disco (Shapefile / GeoJSON)

`buscar_especies_poligono()` también acepta directamente una ruta a un archivo espacial en disco (`.shp`, `.geojson`, `.gpkg` o `.kml`).

Para demostrarlo, guardamos el polígono en un archivo `.geojson` y ejecutamos la consulta directamente desde la ruta:

```{r consulta_archivo}
# 1. Guardar el polígono temporalmente como archivo GeoJSON
ruta_capa <- file.path(tempdir(), "mi_reserva.geojson")
sf::st_write(mi_zona_estudio, ruta_capa, quiet = TRUE, delete_dsn = TRUE)

# 2. Consultar directamente pasando la ruta del archivo
resultado_desde_archivo <- buscar_especies_poligono(
  poligono = ruta_capa,
  nombre = "Reserva_Local",
  grupo = "flora",
  limite_por_api = 15
)

# 3. Exportar resultados con manifiesto de reproducibilidad
exportar_resultados(resultado_desde_archivo)
```

---

## Conclusión

La función `buscar_especies_poligono()` extiende la versatilidad de `peruocc`, permitiendo integrar inventarios biológicos y análisis de biodiversidad sobre cualquier área geográfica en el Perú sin depender exclusivamente de límites políticos distritales o provinciales.
