---
title: "Flujo Espacial y Filtrado Topológico Riguroso"
output: rmarkdown::html_vignette
vignette: >
  %\VignetteIndexEntry{Flujo Espacial y Filtrado Topológico Riguroso}
  %\VignetteEngine{knitr::rmarkdown}
  %\VignetteEncoding{UTF-8}
---

```{r, include = FALSE}
knitr::opts_chunk$set(
  collapse = TRUE,
  comment = "#>",
  fig.width = 8,
  fig.height = 5.5,
  fig.align = "center",
  out.width = "100%",
  dpi = 300,
  fig.retina = 2
)
```

## Arquitectura Espacial de peruocc

Uno de los principales retos al consultar APIs globales de biodiversidad mediante límites geográficos es la inconsistencia topológica y los falsos positivos en los bordes perimetrales. `peruocc` implementa un flujo espacial en 5 fases:

```text
               ┌──────────────────────────────┐
               │    Unidad Administrativa     │
               │   (Distrito o Provincia)     │
               └──────────────┬───────────────┘
                              │
               ┌──────────────▼──────────────┐
               │  Geometría Oficial geoperu   │
               │   + Validación / Caché RDS   │
               └──────────────┬───────────────┘
                              │
             ┌────────────────┴────────────────┐
             │                                 │
  ┌──────────▼──────────┐           ┌──────────▼──────────┐
  │  Consulta a GBIF    │           │ Consulta iNaturalist│
  │  (WKT / Taxonomía)  │           │   (Bounding Box)    │
  └──────────┬──────────┘           └──────────┬──────────┘
             │                                 │
             └────────────────┬────────────────┘
                              │
               ┌──────────────▼──────────────┐
               │ Filtrado Espacial en R       │
               │ (sf::st_intersects exacto)  │
               └──────────────┬───────────────┘
                              │
               ┌──────────────▼──────────────┐
               │ Objeto Consolidado Final     │
               └─────────────────────────────┘
```

---

## 1. Extracción de Geometrías y Caché Departamental

Para evitar descargas repetitivas y lentas desde la infraestructura de datos espaciales, `peruocc` descarga los límites departamentales una sola vez y los almacena en archivos locales binarios `.rds`:

```{r}
library(peruocc)
# Configurar directorio donde se guardarán caché, resultados y manifiestos
peruocc_data_dir("peruocc-output")

# Obtener la geometría oficial de un distrito
distrito_sf <- obtener_poligono_distrito(
  distrito = "Machupicchu",
  departamento = "Cusco",
  provincia = "Urubamba"
)

distrito_sf
```

### Disolución Provincial

Al solicitar una provincia, el paquete recupera todos los distritos constituyentes y realiza una unión espacial (`sf::st_union`):

```{r}
# Obtener polígono provincial unificado
provincia_sf <- obtener_poligono_provincia(
  provincia = "Tambopata",
  departamento = "Madre de Dios"
)

provincia_sf
```

---

## 2. Orientación Geométrica Antihoraria (CCW)

Las especificaciones OGC y la API de GBIF exigen que los anillos exteriores de los polígonos sigan una orientación antihoraria (*Counter-Clockwise - CCW*) y los anillos interiores (huecos) sigan orientación horaria.

`peruocc` valida y corrige automáticamente la orientación mediante el cálculo del área con signo (Fórmula de Shoelace):

$$\text{Área} = \frac{1}{2} \sum_{i=1}^{n-1} (x_i y_{i+1} - x_{i+1} y_i)$$

---

## 3. Simplificación Métrica Adaptativa para APIs

La API de GBIF impone restricciones estrictas en la longitud de las cadenas WKT (Well-Known Text). Para polígonos administrativos con bordes complejos, `peruocc`:

1. Proyecta temporalmente a la zona UTM correspondiente según la longitud geográfica (Zona 17S, 18S o 19S en el Perú).
2. Aplica simplificación topológica en metros (`sf::st_simplify(dTolerance = ...)`).
3. Transforma de vuelta a WGS84 (EPSG:4326) para generar el WKT de consulta.

---

## 4. Filtrado Espacial Exacto en Memoria

Dado que iNaturalist solo admite filtrado por caja delimitadora (*Bounding Box*) y GBIF puede recibir un WKT simplificado, los registros crudos obtenidos pueden contener puntos fuera del perímetro oficial.

`peruocc` resuelve esto convirtiendo todos los registros recuperados a geometrías de punto y ejecutando una intersección topológica estricta con el polígono detallado original:

```r
# sf::st_intersects(puntos_sf, poligono_original_sf)
```

Garantizando que el 100% de las ocurrencias retenidas se encuentren verdaderamente dentro de la unidad territorial elegida.

---

## 5. Estrategias de Particionamiento Espacial para Grandes Unidades

El territorio peruano presenta provincias y distritos de enorme extensión territorial (particularmente en la cuenca amazónica, como *Maynas*, *Tambopata* o *La Convención*). Consultar estas áreas extensas en una única llamada puede provocar tiempos de espera agotados o truncamiento de registros por los límites máximos de las APIs.

`peruocc` ofrece el argumento `estrategia_espacial` en `buscar_especies_peru()` y `buscar_especies_poligono()`:

```r
buscar_especies_peru(
  nombre = "Tambopata",
  nivel = "provincia",
  departamento = "Madre de Dios",
  estrategia_espacial = "auto",   # "auto", "segmentada" o "directa"
  max_area_ha = 1000,             # Área objetivo por tesela
  max_lotes = 16L                 # Límite de macro-bloques de seguridad
)
```

### Modos de Operación:

1. **`"auto"` (Predeterminado)**:
   - En **provincias**, descarga distrito por distrito y consolida al final, garantizando que si un distrito falla, los demás queden guardados en checkpoints `.rds`.
   - En **distritos o polígonos extensos** (superiores a 50,000 ha), divide la geometría automáticamente en macro-bloques de teselación espacial para realizar consultas en paralelo seguro.
2. **`"segmentada"`**:
   - Fuerza la división del polígono en una cuadrícula adaptativa basada en `max_area_ha`. Ideal para grandes áreas de estudio o estudios de alta densidad de registros.
3. **`"directa"`**:
   - Envía el polígono completo en una sola llamada sin teselar. Recomendado únicamente para distritos urbanos pequeños o geometrías de reducida extensión.

### Checkpoints y Resiliencia en Lotes

Cada lote procesado escribe un checkpoint intermedio en el directorio de caché (`peruocc_data_dir()`). Si la conexión a internet se interrumpe durante una descarga extensa, volver a ejecutar la misma función **reanudará la extracción desde el último lote completado**, sin repetir consultas previas ni duplicar registros.

---

## Siguientes Pasos

Para consultar delimitaciones fuera del marco administrativo oficial (como Áreas Naturales Protegidas, buffers o shapefiles propios), consulta la viñeta especializada:

* **[Búsqueda de Ocurrencias con Polígonos Personalizados](busqueda_poligono_usuario.html)**


