---
title: "Flujo Espacial y Filtrado Topológico Riguroso"
output: rmarkdown::html_vignette
vignette: >
  %\VignetteIndexEntry{Flujo Espacial y Filtrado Topológico Riguroso}
  %\VignetteEngine{knitr::rmarkdown}
  %\VignetteEncoding{UTF-8}
---

```{r, include = FALSE}
knitr::opts_chunk$set(
  collapse = TRUE,
  comment = "#>"
)
```

## Arquitectura Espacial de peruocc

Uno de los principales retos al consultar APIs globales de biodiversidad mediante límites geográficos es la inconsistencia topológica y los falsos positivos en los bordes perimetrales. `peruocc` implementa un flujo espacial en 5 fases:

```text
               ┌──────────────────────────────┐
               │    Unidad Administrativa     │
               │   (Distrito o Provincia)     │
               └──────────────┬───────────────┘
                              │
               ┌──────────────▼──────────────┐
               │  Geometría Oficial geoperu   │
               │   + Validación / Caché RDS   │
               └──────────────┬───────────────┘
                              │
             ┌────────────────┴────────────────┐
             │                                 │
  ┌──────────▼──────────┐           ┌──────────▼──────────┐
  │  Consulta a GBIF    │           │ Consulta iNaturalist│
  │  (WKT / Taxonomía)  │           │   (Bounding Box)    │
  └──────────┬──────────┘           └──────────┬──────────┘
             │                                 │
             └────────────────┬────────────────┘
                              │
               ┌──────────────▼──────────────┐
               │ Filtrado Espacial en R       │
               │ (sf::st_intersects exacto)  │
               └──────────────┬───────────────┘
                              │
               ┌──────────────▼──────────────┐
               │ Objeto Consolidado Final     │
               └─────────────────────────────┘
```

---

## 1. Extracción de Geometrías y Caché Departamental

Para evitar descargas repetitivas y lentas desde la infraestructura de datos espaciales, `peruocc` descarga los límites departamentales una sola vez y los almacena en archivos locales binarios `.rds`:

```{r}
library(peruocc)
# Configurar directorio donde se guardarán caché, resultados y manifiestos
peruocc_data_dir("peruocc-output")

# Obtener la geometría oficial de un distrito
distrito_sf <- obtener_poligono_distrito(
  distrito = "Machupicchu",
  departamento = "Cusco",
  provincia = "Urubamba"
)

distrito_sf
```

### Disolución Provincial

Al solicitar una provincia, el paquete recupera todos los distritos constituyentes y realiza una unión espacial (`sf::st_union`):

```{r}
# Obtener polígono provincial unificado
provincia_sf <- obtener_poligono_provincia(
  provincia = "Tambopata",
  departamento = "Madre de Dios"
)

provincia_sf
```

---

## 2. Orientación Geométrica Antihoraria (CCW)

Las especificaciones OGC y la API de GBIF exigen que los anillos exteriores de los polígonos sigan una orientación antihoraria (*Counter-Clockwise - CCW*) y los anillos interiores (huecos) sigan orientación horaria.

`peruocc` valida y corrige automáticamente la orientación mediante el cálculo del área con signo (Fórmula de Shoelace):

$$\text{Área} = \frac{1}{2} \sum_{i=1}^{n-1} (x_i y_{i+1} - x_{i+1} y_i)$$

---

## 3. Simplificación Métrica Adaptativa para APIs

La API de GBIF impone restricciones estrictas en la longitud de las cadenas WKT (Well-Known Text). Para polígonos administrativos con bordes complejos, `peruocc`:

1. Proyecta temporalmente a la zona UTM correspondiente según la longitud geográfica (Zona 17S, 18S o 19S en el Perú).
2. Aplica simplificación topológica en metros (`sf::st_simplify(dTolerance = ...)`).
3. Transforma de vuelta a WGS84 (EPSG:4326) para generar el WKT de consulta.

---

## 4. Filtrado Espacial Exacto en Memoria

Dado que iNaturalist solo admite filtrado por caja delimitadora (*Bounding Box*) y GBIF puede recibir un WKT simplificado, los registros crudos obtenidos pueden contener puntos fuera del perímetro oficial.

`peruocc` resuelve esto convirtiendo todos los registros recuperados a geometrías de punto y ejecutando una intersección topológica estricta con el polígono detallado original:

```r
# sf::st_intersects(puntos_sf, poligono_original_sf)
```

Garantizando que el 100% de las ocurrencias retenidas se encuentren verdaderamente dentro de la unidad territorial elegida.

---

## 5. Búsqueda con Polígonos Personalizados (Shapefile, GeoJSON, GPKG)

Además de los límites administrativos oficiales del Perú, `peruocc` permite suministrar cualquier delimitación espacial personalizada mediante `buscar_especies_poligono()`:

### Opción A: Cargar desde un archivo espacial en disco

```r
# Consulta usando un archivo Shapefile o GeoJSON (por ejemplo, un Área Natural Protegida)
resultado_anp <- buscar_especies_poligono(
  poligono = "capas/reserva_nacional_pacaya_samiria.geojson",
  nombre = "RN Pacaya Samiria",
  grupo = "fauna",
  limite_por_api = 500
)
```

### Opción B: Usar un objeto espacial `sf` creado en R

```r
library(sf)

# Crear un buffer de 5 km alrededor de un punto de muestreo
punto <- sf::st_sfc(sf::st_point(c(-77.03, -12.05)), crs = 4326)
buffer_sf <- sf::st_buffer(sf::st_transform(punto, 32718), dist = 5000)
buffer_sf <- sf::st_transform(buffer_sf, 4326)

# Consultar biodiversidad dentro del buffer
resultado_buffer <- buscar_especies_poligono(
  poligono = buffer_sf,
  nombre = "Buffer 5km Centro Lima",
  grupo = "flora"
)
```

La función ejecuta automáticamente la validación del sistema de coordenadas (CRS), repara geometrías no válidas y aplica el mismo filtrado espacial y consolidación que en las búsquedas distritales y provinciales.

