---
title: "Primeros Pasos con peruocc"
output: rmarkdown::html_vignette
vignette: >
  %\VignetteIndexEntry{Primeros Pasos con peruocc}
  %\VignetteEngine{knitr::rmarkdown}
  %\VignetteEncoding{UTF-8}
---

```{r, include = FALSE}
knitr::opts_chunk$set(
  collapse = TRUE,
  comment = "#>",
  eval = FALSE
)
```

## Introducción

`peruocc` es un paquete en R diseñado para facilitar la búsqueda, descarga, validación espacial y consolidación de registros de ocurrencias de biodiversidad (**flora y fauna**) en el territorio peruano, tomando como marco de referencia las delimitaciones político-administrativas oficiales provistas por **`geoperu`** (distritos y provincias).

El paquete integra y estandariza la información proveniente de dos de las plataformas más representativas en biodiversidad:
* **GBIF** (*Global Biodiversity Information Facility*)
* **iNaturalist**

---

## Instalación y Configuración

Puedes instalar la versión de desarrollo de `peruocc` directamente desde GitHub:

```r
# Instalar paquete
# install.packages("remotes")
remotes::install_github("PaulESantos/peruocc")
```

Carga el paquete en tu sesión de R:

```{r}
library(peruocc)
```

### Configuración del Directorio de Trabajo (Opcional)

Puedes establecer una ruta personalizada donde se almacenarán las capas en caché y los archivos exportados:

```{r}
# Configurar carpeta de salida (opcional)
peruocc_data_dir("peruocc-output")
```

---

## Consultas de Ocurrencias

Por defecto, las consultas se ejecutan directamente en memoria (`guardar_resultados = FALSE`), lo que agiliza el flujo interactivo y previene la creación de archivos no deseados en el disco.

### 1. Búsqueda a Nivel de Distrito

Para consultar registros en un distrito específico (por ejemplo, el distrito de **Miraflores**, en **Lima**):

```{r}
resultado_miraflores <- buscar_especies_distrito(
  distrito = "Miraflores",
  departamento = "Lima",
  provincia = "Lima",
  grupo = "flora",            # "flora", "fauna" o NULL
  limite_por_api = 150
)
```

### 2. Búsqueda a Nivel de Provincia

Para consultar una provincia completa (donde `peruocc` disuelve automáticamente las geometrías distritales):

```{r}
resultado_urubamba <- buscar_especies_provincia(
  provincia = "Urubamba",
  departamento = "Cusco",
  grupo = "fauna",
  limite_por_api = 200
)
```

### 3. Filtro por Especie o Taxón Específico

También es posible restringir la búsqueda a un taxón en particular utilizando el argumento `nombre_cientifico`:

```{r}
resultado_jaguar <- buscar_especies_distrito(
  distrito = "Tambopata",
  departamento = "Madre de Dios",
  provincia = "Tambopata",
  nombre_cientifico = "Panthera onca",
  limite_por_api = 50
)
```

---

## Estructura del Objeto Consolidado

Las funciones de búsqueda retornan un objeto de tipo `list` estructurado con 4 componentes clave:

```{r}
names(resultado_miraflores)
#> [1] "unidad_sf"   "ocurrencias" "resumen"     "parametros"
```

1. **`unidad_sf`**: Objeto espacial (`sf`) con el polígono oficial validado y proyectado en WGS84 (EPSG:4326).
2. **`ocurrencias`**: Dataframe estandarizado alineado con el estándar **Darwin Core**.
3. **`resumen`**: Estadísticas de la consulta (total de registros, desglose por fuente, reinos y cobertura).
4. **`parametros`**: Metadatos de la llamada (fechas, límites y opciones empleadas).

### Inspección de Registros

```{r}
# Vista previa de las primeras ocurrencias
head(resultado_miraflores$ocurrencias[, c("scientificName", "source", "eventDate", "decimalLatitude", "decimalLongitude")])
```

---

## Visualización y Exportación

### Visualización Rápida

Puedes generar inmediatamente un mapa temático con `ggplot2`:

```{r}
# Visualizar mapa coloreando por repositorio de origen (GBIF vs iNaturalist)
mapa <- graficar_ocurrencias(resultado_miraflores, color_por = "source")
print(mapa)
```

### Exportación a Disco

Para guardar los datos en formatos estándar (`CSV`, `GeoJSON` y `manifiesto JSON` de reproducibilidad):

```{r}
# Exportar resultados a disco
exportar_resultados(resultado_miraflores)
```
